【裁判字號】    99,訴,2251
【裁判日期】    991228
【裁判案由】    返還保證金
【裁判全文】
臺灣臺中地方法院民事判決              99年度訴字第2251號
原      告  許清木
被      告  財政部國有財產局中區辦事處
法定代理人  廖蘇隆
訴訟代理人  洪嘉鴻  律師
複代理人    鄭晃奇  律師
上列當事人間返還保證金事件，本院於民國99年12月14日言詞辯
論終結，判決如下：
    主      文
原告之訴駁回。
訴訟費用新台幣柒仟參佰捌拾元由原告負擔。
    事實及理由
壹、兩造之聲明：
  一、原告：(一)被告應給付原告新台幣（下同）674,000元，及
      自民國99年7月7日起至清償日止，按年息5%計算之利息。
      (二)訴訟費用由被告負擔。
  二、被告：如主文第一項所示，訴訟費用由原告負擔。
貳、原告起訴主張：被告辦理標售99年度第7批國有非公用不動
    產，提供土地位置及座落略圖供投標人閱覽，原告閱覽該圖
    後，發現標號第7標即臺中縣沙鹿鎮○○○段○路厝小段第
    1530地號、第1531地號之土地（下稱系爭土地），全部面臨
    沙鹿鎮鎮○路○段55巷道路，該道路係臺中港特定區○市○
    ○○道路且已開闢完成，原告因而認為系爭土地面臨道路且
    可單獨建屋值得標購，乃於99年7月7日標得，並於同日繳交
    保證金674,000元。詎得標之後，才發現系爭土地與道路間
    ，尚夾有南勢坑段南勢坑小段第27-2地號畸零土地，系爭土
    地約有一半未面臨道路，須與第27-2地號土地合併使用申請
    建築許可，才能發揮最大建築效益。系爭土地有影響價值及
    通常效用之重大瑕疵，且被告明知畸零土地之存在，卻故意
    不在略圖上告知上開瑕疵，經原告99年8月26日以存證信函
    通知被告解除買賣契約請求返還保證金遭拒，爰依回復原狀
    請求權，請求判決如聲明所示。
參、被告則以：其於投標須知已告知標售之不動產得否建築使用
    ，應由投標人自行評估；且被告所提供之略圖僅供有意參加
    投標之人前往現場查看，圖面上方並記載：「本件資料非屬
    標售公告內容，僅供參考使用，投標人應依地政機關核發資
    料自行查看相關位置，不得以本位置圖記載有誤而要求損害
    賠償或解除買賣契約退還保證金」，並未違反告知義務，系
    爭土地並無任何禁止建築之法規限制，被告亦未擔保必可供
    作建築使用，系爭土地並無瑕疵，原告亦無契約解除權等語
    ，資為抗辯。
肆、經查：
  一、原告主張於99年7月7日向被告標得系爭土地，同日繳交保
      證金674,000元，而系爭土地與道路間尚夾有第27-2地號
      土地，原告於99年8月26日函告被告解除契約請求返還保
      證金遭拒，嗣被告函告原告沒收保證金等各節，為被告所
      不爭，並有原告所提出之台財產中秘字第0999901393 號
      函、地籍謄本、存證信函等各件可稽，自屬真實可信。原
      告既係行使契約解除權請求回復原狀，其請求權之存在，
      係以原告有契約解除權並經合法行使為前提，而原告之契
      約解除權，又以買賣標的有瑕疵為要件。
  二、「物之出賣人對於買受人，應擔保其物依第373條之規定
      危險移轉於買受人時，無滅失或減少其價值之瑕疵，亦無
      滅失或減少其通常效用或契約預定效用之瑕疵。但減少之
      程度，無關重要者，不得視為瑕疵」、「買賣因物有瑕疵
      ，而出賣人依前五條之規定，應負擔保之責者，買受人得
      解除其契約或請求減少其價金」，民法第354條第1項、第
      359條第1項前段分別定有明文。所謂買賣標的物有瑕疵，
      係指買賣標的物不合於（缺少）契約所約定品質而言，至
      於「滅失或減少其價值」、「滅失或減少其通常效用或契
      約預定效用」則為瑕疵之分類或瑕疵產生之結果（依一般
      觀念，違章之建物有被拆除之危險，可認為未達通常建物
      之價值或效用，但如契約解釋當事人所買之建物即屬違章
      時，則出賣人不負瑕疵擔保責任）；故兩造契約所約定之
      標的物品質為何？實為判斷本件買賣標的有無瑕疵之前提
      。至於契約約定買賣標的物應具有如何之品質之確定，則
      為契約解釋或契約之補充之問題。契約解釋，應採用之方
      法為：(一)以契約文義為出發點（文義解釋）。(二)通觀契約
      全文（體系解釋）。(三)斟酌訂約時事實及資料，如磋商過
      程，往來文件及契約草案等（歷史解釋）。(四)考量契約目
      的及經濟價值（目的解釋）。(五)參酌交易慣例。(六)以誠實
      信用為指導原則，有疑義時，應兼顧雙方當事人利益，並
      使其符合誠實之法律交易，而契約漏洞之填補，係指契約
      關於某事項應有訂定而未訂定之情形，依民法第153條第2
      項之規定：「當事人對於必要之點，意思一致，而對於非
      必要之點，未經表示其意思者，推定其契約為成立，關於
      該非必要之點，當事人意思不一致時，法院應依其事件之
      性質定之」，即為關於契約漏洞填補之規定。系爭土地與
      沙鹿鎮鎮○路○段55巷之間，尚夾有南勢坑小段第27-2地
      號土地（畸零地）一節，此為兩造所不爭，該項事實之存
      在是否構成買賣標的物之瑕疵，應視兩造契約所約定之品
      質為何而定，並非客觀上買賣標的物未達到最佳狀況，即
      屬瑕疵。
  三、本院認系爭土地與沙鹿鎮鎮○路○段55巷之間，尚夾有南
      勢坑小段第27-2地號土地之事實，係兩造契約標的品質約
      定之內容，並不構成買賣標的物之瑕疵，其理由如下：
    (一)被告係國有非公用財產之管理機關（國有財產法第12條）
      ，依法標售國有非公用之系爭土地，而原告則是參與公開
      競標之投標人，以競標之方式與被告成立土地買賣契約。
      在競標之過程中，被告所提供之系爭土地座落略圖（本院
      卷第11頁），固末繪示系爭土地與第27-2地號土地、沙鹿
      鎮鎮○路○段55巷間之關係位置，而有使人誤為系爭土地
      直接鄰接巷道之虞，惟略圖之上方已用明顯字體標示：「
      本件資料非屬公告內容，僅供參考使用，投標人應依地政
      機關核發資料自行查看相關位置，不得以本位置圖記載有
      誤而要求損害賠償或解除買賣契約退還保證金」等語，不
      僅未表明略圖已揭露全部土地交易資訊，並更進一步明白
      提示投標人應自為查核，略圖之記載方式，並不致於使交
      易之相對人誤認。且土地交易之金額龐大，從事交易之人
      在處理交易過程中，自應具有通常之謹慎與注意，上開略
      圖之內容，既足以提示全部有意參與投標之人注意查證，
      自不能因原告疏於查證，即認為兩造之契約約定買賣標的
      物具有全部面臨道路之品質。
    (二)被告辦理標售99年度第7批國有非公用不動產投標須知第3
      點記載：「標售之不動產，由投標人自行至現場參觀，得
      否建築使用，請依建築法規評估」（本院卷第30頁），亦
      已提醒投標人應自行查閱地政機關之地籍圖、簿及法規限
      制，評估建築使用之可行性。
    (三)當前一般私有不動產買賣並無公開交易市場，賣方願出之
      土地與價格，及買方願買之土地價格均非公開流通，促成
      不動產之交易並不容易，過程中往往另有龐大的交易成本
      ，其例如：須花費勞力、時間、費用去搜尋適當的交易
      標的及議約之對象。透過仲介商仲介交易（委託銷售，
      或委託議價），因而須支付佣金。以建商出售房屋為例
      ，建商須付費委託代銷公司從事行銷，或支付促銷之廣告
      成本費用促成交易。締約的過程中，買賣雙方隱藏願買
      、願賣之價格，以觀望不動產後市，因而造成須用土地之
      買方必須以更高的價格向賣要約，或須脫售土地之人以更
      低之價格出售土地。反觀本件被告依法標售系爭土地，買
      賣標的、相關底價等交易資訊均屬透明公開，原告在參與
      競標時，交易成本遠低於一般私有不動產買賣，被告在標
      售之過程中，以投標須知及略圖之前開注意事實記載，要
      求參與競標之人，應自行負擔風險翔實評估系爭不動產之
      實際狀況，本屬合理之事。
    (四)雖被告於投標須知標示系爭土地都市計畫使用分區為「第
      二種住宅區」，惟「第二種住宅區」是否可供建築使用？
      可供如何建築規畫使用？本屬原告應自行評估之事項，自
      不能認為係屬兩造契約約定之品質內容。
  四、綜合前述，本件依兩造買賣契約之特性、締結之過程，及
      被告投標須知、略圖之記載內容，應認兩造買賣契約標的
      之品質約定為系爭土地之現狀，系爭土地與沙鹿鎮鎮○路
      ○段55巷之間，尚夾有南勢坑小段第27-2地號土地之事實
      ，並不構成買賣標的物之瑕疵，原告行使契約解除權，自
      屬無據，其依回復原狀請求權，請求判決如聲明所示，自
      無理由，應予駁回。本件事證已臻明確，兩造其餘攻擊防
      禦方法於判決結果無影響，爰不一一詳為論述，並此敘明
      。
  五、訴訟費用計原告所繳納之第一審裁判費7,380元，由敗訴
      之原告負擔。
伍、結論：本件原告之訴為無理由，依民事訴訟法第78條，判決
    如主文。
中    華    民    國    99    年    12    月    28    日
                      民事第二庭  法  官  王銘
以上正本係照原本作成
如對本判決上訴，須於判決送達後20日內向本院提出上訴狀
中    華    民    國    99    年    12    月    28    日
                                  書記官  廖春玉

司法院資訊處製作；財團法人民間司法改革基金會備份。
